【裁判字號】    89,判,2387
【裁判日期】    890627
【裁判案由】    綜合所得稅
【裁判全文】
行  政  法  院  判  決                          八十九年度判字第二三八七號
    原      告  甲○○
    被      告  財政部臺灣省中區國稅局
右當事人間因綜合所得稅事件，原告不服行政院中華民國八十八年五月二十九日台八
十八訴字第二○九六七號再訴願決定，提起行政訴訟。本院判決如左︰
    主  文
原告之訴駁回。
    事  實
緣原告為魯福精工股份有限公司（下稱魯福公司）之股東，該公司截至民國七十九年
度止，未加加徵營利事業所得稅之未分配盈餘累積數達新台幣（下同）一三、六二八
、○六七元，超過已收資本額一二、○○○、○○○元一倍以上，未依規定辦理增資
。經被告於八十三年十二月十九日以中區國稅中縣資字第八二三四五八六號函，通知
魯福公司於文到一個月內選擇就超過可保留額度加徵百分之十營利事業所得稅或於八
十三年內辦理增資或分配，逾期未擇定者，將由被告歸戶課徵股東所得稅。惟該公司
逾期未為任何處理，被告乃依原告出資比例，強制歸戶核定其營利所得二、五九八、
四一八元，發單補徵其八十四年度綜合所得稅。原告不服，申經復查結果，未獲變更
，提起訴願、再訴願，亦遭決定駁回，遂提起本件行政訴訟。茲摘敘兩造訴辯意旨如
次：
原告起訴意旨略謂：一、依原訴願決定理由所載，本件魯福公司超過已收資本額二分
之一以上之未分配累積餘額，係至七十九年止所累積者。依所得稅法第七十六條之一
第一項之規定「公司組織之營利事業，其未分配盈餘累積數超過已收資本二分之一以
上者，應於次一營業年度內，利用未分配盈餘，辦理增資．．．其未依規定辦理增稅
者，稽徵機關應以其全部累積未分配之盈餘，按每股份之應分配數歸戶．．．」本件
魯福公司縱於七十九年間有所得稅法第七十六條之一第一項之情事，依前開規定，被
告亦應於八十年將應分配數歸戶，申言之，被告於八十一年間即可對原告稽徵所得稅
款。然被告迄八十六年間始作成命原告繳納稅款之處分，顯已逾五年核課期間之規定
，而本件強制歸戶復無財政部七十年八月七日台財稅第三六五八三號函所指「不能歸
戶」之情事，原訴願決定就此不察，誠與法不合。二、依財政部七十七年十二月三十
日台財稅第七七○六六七五五○號函所載：「一、稽徵機關於核定公司之營利事業所
得稅時，發現其未分配盈餘累積數已超過法定限額，應即行通知公司於文到十日內派
員檢送所得稅法第七十六條之一第二項規定減除項目之證明文件核對未分配盈餘累積
數，並於文到十日內選定．．．」營利事業之公司，究竟選擇辦理增資或分配、或加
徵百分之十之營利事業所得稅，悉以稽徵機關之通知文到達時，以計算期間，則被告
所指本件八十三年十二月十九日中區國稅局中縣資第八三三四五八六號函通知魯福公
司，是否合法送達？向何處送達？由何人收受？收受時間為何？俱涉及魯福公司之前
開選擇權是否喪失，惟原處分就此未為任何之說明。尤有甚者，魯福公司早因經營不
善虧損、負債累累，且現址已遷移不明，被告通知函是否送達，非無查明必要。三、
魯福公司經營至七十九年間止，已虧損累累，負債甚多，此由魯福公司於八十四年四
月二十三日下午三時所召開之董監事臨時會會議記錄中詳細記載，魯福公司累計虧損
已達資本額二分之一以上，而需減資、處分公司財產、辦理增資，原訴願決定，就原
告所提出之該等證據方法及主張，並未說明不可採之理由，亦有不合。請求撤銷原處
分及訴願、再訴願決定等語。
被告答辯意旨略謂：一、按「個人綜合所得總額，以其全年左列各類所得合併計算之
：第一類：營利所得：公司股東所分配之股利，．．．及個人一時貿易之盈餘皆屬之
。」、「公司組織之營利事業，其未分配盈餘累積數超過已收資本額二分之一以上者
，應於次一營業年度內，利用未分配盈餘，辦理增資；增資後未分配盈餘保留數以不
超過本次增資後已收資本額二分之一為限；其未依規定辦理增資者，稽徵機關應以其
全部累積未分配之盈餘，按每股份之應分配數歸戶，並依實際歸戶年度稅率，課徵所
得稅。」及「公司得在不超過已收資本額之限度內，保留盈餘，不予分配．．．，但
超過以上限度時，就其每一年度再保留之盈餘，於加徵百分之十營利事業所得稅後，
不受所得稅法之限制．．．。」為所得稅法第十四條第一項第一類、第七十六條之一
第一項及促進產業升級條例第十五條第一項所明定。又「一、稽徵機關於核定公司之
營利事業所得稅時，發現其未分配盈餘累積數已超過法定限額，應即行通知公司於文
到十日內派員檢送所得稅法第七十六條之一第二項規定得減除項目之證明文件核對未
分配盈餘累積數，並於文到一個月內選定就超過可保留額度加徵百分之十營利事業所
得稅或於次一營業年度（及時歸戶案件）或查獲年度（未及時歸戶案件）之十二月三
十一日以前辦理增資或分配。二、經核對其未分配盈餘累積數確已超過法定限額，並
選定依所得稅法第七十六條之一規定辦理者或逾期未選定加徵營利事業所得稅者，稽
徵機關應以所得稅法第七十六條之一第一項規定所稱『次一營業年度』或未及時歸戶
案件『查獲年度』之十二月三十一日股東名簿所載股東為對象，於翌年按每股東之應
分配數予以歸戶，並將課稅所得資料通報本部財稅資料中心及公司，由公司通知其股
東將歸戶課稅所得併入歸戶年度所得申報納稅；如未將該分配數申報為所得，於核定
其該年度所得稅時應併入計課。」「依法歸戶課稅應以公司未分配盈餘累積數超過法
定限度，且未辦理增資者為準。在未具備上述要件時，公司各年度之未分配盈餘不能
歸戶於各股東課稅。公司未分配盈餘在不能歸戶於各股東課稅前，稽徵機關對股東自
不能行使核課權，其核課期間亦無從起算；故關於依法歸戶課稅之核課期間，應自稽
徵機關依法應予歸戶之年度申報期間屆滿之日起算，並適用行為時稅法規定之核課期
間辦理，不以未分配盈餘之所屬年度為計算基礎。」分別為財政部七十七年十二月三
十日台財稅第七七○六六七五五○號函及七十年八月七日台財稅第三六五八三號函所
明釋。二、查原告為魯福公司股東，該公司截至七十九年度止累積未分配盈餘一三、
六二八、○六七元，已超過已收資本額一二、○○○、○○○元一倍以上，被告乃於
八十三年十二月十九日以中區國稅中縣資第八二三四五八六號函該公司辦理增資或分
配或選擇就超過可保留額度加徵百分之十營利事業所得稅，逾期未辦理，予以強制歸
戶課徵股東所得稅。惟該公司未依規定辦理，初查乃就其股東出資比例，於八十四年
度強制歸戶核定原告八十四年度營利所得二、五九八、四一八元，合併核定原告綜合
所得總額，予以補徵綜合所得稅。原告不服，申請復查無理由，未獲變更，提起訴願
、再訴願，亦遭決定駁回。三、魯福公司之累積未分配盈餘初查於八十二年度核定該
公司七十九年度營利事業所得稅後，始行發現已超過行為時促進產業升級條例第十五
條第一項規定之法定限額，遂於八十三年十二月十九日以中區國稅中縣資字第八二三
四五八六號函通知該公司就其超過可保留額度加徵百分之十營利事業所得稅或辦理增
資或分配，惟該公司迄未依規定辦理，初查遂依法強制歸戶，依前揭規定並未逾核課
期間，又該通知函於同年月二十二日由該公司收妥，有其蓋章之郵局掛號郵件收件回
執影本附案可稽，且經調閱該公司營利事業所得稅稅籍資料，該公司並未辦理停歇業
，是原告執詞主張已逾核課期及通知函未合法送達等，無足為採。基上論結，原處分
及所為復查、訴願、再訴願決定並無違誤，請判決駁回原告之訴等語。
     理 由
按「個人綜合所得總額，以其全年左列各類所得合併計算之：第一類：營利所得：公
司股東所分配之股利，．．．及個人一時貿易之盈餘皆屬之。．．．」、「公司組織
之營利事業，其未分配盈餘累積數超過已收資本額二分之一以上者，應於次一營業年
度內，利用未分配盈餘，辦理增資；增資後未分配盈餘保留數以不超過本次增資後已
收資本額二分之一為限；其未依規定辦理增資者，稽徵機關應以其全部累積未分配之
盈餘，按每股份之應分配數歸戶，並依實際歸戶年度稅率，課徵所得稅。」及「公司
得在不超過已收資本額之限度內，保留盈餘，不予分配．．．，但超過以上限度時，
就其每一年度再保留之盈餘，於加徵百分之十營利事業所得稅後，不受所得稅法之限
制．．．。」為所得稅法第十四條第一項第一類、第七十六條之一第一項及促進產業
升級條例第十五條第一項所明定。前揭所得稅法第七十六條之一及促進產業升級條例
第十五條第一項之規定，得保留盈餘之法定限額不同，超過法定限額後之處理亦異，
為兼顧二者規定之不同，稽徵機關於發現公司未分配盈餘累積數已超過促進產業升級
條例第十五條第一項所規定之法定限額時，應先通知公司自行選定就超過可保留額度
加徵百分之十營利事業所得稅，或辦理增資或分配，逾期未辦理時，稽徵機關始得逕
予歸戶，並非公司未分配盈餘一超過法定限額即可予歸戶甚明。又未踐行前項程序前
，公司未分配盈餘既不能歸戶於各股東課稅，則稽徵機關對股東即不能行使核課權，
其核課期間亦無從起算，故關於「依法歸戶課稅」之核課期間，應自稽徵機關依法應
予歸戶之年度申報期間屆滿之翌日起算。此與所得稅法第七十六條之一第一項「．．
．並依『實際』歸戶年度稅率，課徵所得稅」之規定，亦正相符合。財政部七十七年
十二月三十日台財稅第七七○六六七五五○號函說明謂：「一、稽徵機關於核定公司
之營利事業所得稅時，發現其未分配盈餘累積數已超過法定限額，應即先通知公司於
文到十日內派員檢送所得稅法第七十六條之一第二項規定得減除項目之證明文件核對
未分配盈餘累積數，並於文到一個月內選定就超過可保留額度加徵百分之十營利事業
所得稅或於次一營業年度（及時歸戶案件）或查獲年度（未及時歸戶案件）之十二月
三十一日以前辦理增資或分配。二、經核對其未分盈餘累積數確已超過法定限額，並
選定依所得稅法第七十六條之一規定辦理者，或逾期未選定加徵營利事業所得稅者，
稽徵機關應以所得稅法第七十六條之一第一項規定所稱『次一營業年度』或未及時歸
戶案件『查獲年度』之十二月三十一日股東名簿所載股東為對象，於翌年按每股東之
應分配數予以歸戶，並將課稅所得資料通報財稅資料中心及公司，由公司通知其股東
將歸戶課稅所得併入歸戶年度所得申報納稅；如未將該分配數申報為所得，於核定其
該年度所得稅時應併入計課。」及七十年八月七日台財稅第三六五八三號函謂：「依
法歸戶課稅應以公司未分配盈餘累積數超過法定限度，且未辦理增資者為準。在未具
備上述要件前，公司各年度之未分配盈餘不能歸戶於各股東課稅。公司未分配盈餘在
不能歸戶於各股東課稅前，稽徵機關對股東自不能行使核課權，其核課期間亦無從起
算；故關於『依法歸戶課稅』之核課期間，應自稽徵機關依法應予歸戶之年度申報期
間屆滿之翌日起算，並適用行為時稅法規定之核課期間辦理，不以未分配盈餘之所屬
年度為計算基礎。」等語，乃主管機關本於職權所為之解釋，符合首揭法律規定及說
明之本旨，自可援用。本件原告係魯福公司股東，該公司於六十九年八月一日成立，
被告依電腦資料查得魯福公司六十九年至七十九年之累積未分盈餘合計一三、六二八
、○六七元，超過已收資本額一二、○○○、○○○元一倍以上，未依規定辦理增資
，乃以八十三年十二月十九日中區國稅中縣資字第八二三四五八六號函，通知該公司
對前開未分配盈餘數一三、六二八、○六七元及已收資本額一二、○○○、○○○元
倘有疑問，請於文到十日內，檢送減除項目之證明文件至該局核對，並於文到一個月
內選擇就超過可保留額度加徵百分之十營利事業所得稅或於八十三年內辦理增資或分
配，逾期未擇定者，將由被告歸戶課徵股東所得稅，該函已由魯福公司於同年月二十
二日收妥，有蓋具其章之郵局掛號郵件收件回執及上開函文影本附原處分卷可稽，惟
魯福公司逾期未為任何處理，被告乃依原告出資比例，強制歸戶核定其營利所得二、
五九八、四一八元，發單補徵其八十四年度綜合所得稅，揆諸首揭規定及說明，洵無
違誤。原告不服，以其八十年五月六日參加魯福公司股東會議時，該公司報告七十九
年度虧損已達資本額二分之一以上，股東權益至七十九年十二月底僅餘四百餘萬元，
至八十年四月底股東權益僅餘百分之十，故決議處置閒置廠房並減資二百一十萬元，
另募新股增資至二千一百萬元，惟其未參予增資，則其七十九年於魯福公司之股東權
益已虧損至原投資金額三分之一，不可能有當年度盈餘及累積盈餘云云。申經復查決
定，以魯福公司六十九至七十九年度營業稅或營利事業所得稅並未提起行政救濟，且
原查係依據營利事業所得稅查核之盈餘，核定其營利所得，原告主張為虧損一節，尚
不足採。又魯福公司七十九年度營利事業所得稅案件係於八十二年度核定，被告於八
十三年間通知魯福公司需依規定辦理增資或分配，是本案為未及時歸戶案件，原查將
系爭營利所得二、五九八、四一八元歸至原告八十四年度綜合所得稅總額核課，於法
並無不合，乃未准變更。原告復以其自八十年八月離職後，魯福公司早已解散他遷不
明，從未召開股東會，被告八十三年十二月十九日函請該公司辦理增資分配究係由何
人收受，系爭未分配盈餘究係何年開始累積？每年累積各為多少？復查決定均未說明
，另稅捐之核課期間為五年，被告於八十六年九月間始通知其核課魯福公司六十九至
七十九年度之營利所得，強制歸戶其八十四年度綜合所得稅，已逾五年核課期間云云
，提起訴願、再訴願，均經決定駁回。其理由除與原處分相同之論見外，並以魯福公
司設立於六十九年八月一日，被告查得該公司自六十九至七十九年度累積未分配盈餘
一三、六二八、○六七元，乃依行為時所得稅法第七十六條之一及按營利事業所得稅
查核之盈餘核定，並非原告所稱無認定之依據；又依財政部七十年八月七日台財稅字
第三六五八三號函釋，公司未分配盈餘在不能歸戶於各股東課稅前，稽徵機關對股東
自不能行使核課權，其核課期間亦無從起算。故關於「依法歸戶課稅」之核課期間，
應自稽徵機關依法應予歸戶之年度申報期間屆滿之翌日起算，是本案歸戶至原告八十
四年度綜合所得總額核課，並未逾核課期間。且調閱該公司營業稅稅籍資料，該公司
並未辦理停歇業，被告八十三年十二月十九日通知魯福公司辦理增資分配等函，魯福
公司於同年月二十二日收妥，有蓋具其章之郵局掛號郵件收件回執影本附原處分卷可
稽，原告訴稱未合法送達並不足採等語。經核復查、訴願、再訴願決定，俱無不合。
茲原告提起本件訴訟，仍執陳詞謂：魯福公司經營至七十九年已虧損累累，並無盈餘
，且本件已逾五年核課期間，又上開函文送達不合法云云，任意指摘原處分及一再訴
願決定不當，聲明撤銷，洵無理由，應予駁回。
據上論結，本件行政訴訟為無理由，爰依行政訴訟法第二十六條後段，判決如主文。
中    華    民    國     八十九      年      六      月      二十七     日
                    行 政 法 院 第 一 庭
                                審 判 長 評  事      黃  綠  星
                                         評  事      藍  獻  林
                                         評  事      黃  璽  君
                                         評  事      廖  宏  明
                                         評  事      鄭  忠  仁
右  正  本  證  明  與  原  本  無  異
                                         法院書記官  邱  彰  德
中    華    民    國     八十九      年      七      月       四        日


司法院資訊處製作；財團法人民間司法改革基金會備份。
